【裁判字號】    90,台上,1253
【裁判日期】    900308
【裁判案由】    貪污
【裁判全文】
最高法院刑事判決                                九十年度台上字第一二五三號
    上訴人  甲○○
            乙○○
右上訴人等因貪污案件，不服台灣高等法院台中分院中華民國八十九年十二月六日第
二審更審判決（八十八年度上更(一)字第二○六號，起訴案號：台灣台中地方法院檢察
署八十六年度偵字第九九五號），提起上訴，本院判決如左：
    主  文
原判決撤銷，發回台灣高等法院台中分院。
    理  由
本件原判決認定上訴人甲○○、乙○○於民國八十四年三月間，均係擔任台中市警察
局第四分局黎明派出所警員，負責警勤區戶口查察、行業查報及臨檢等業務，為依據
法令從事公務之人員。甲○○於八十四年三月二十一日晚間七時許，在台中市○○街
三七三號許順泰所經營之檳榔攤，查獲賭博性電動玩具二台。在台中市警察局第四分
局黎明派出所製作警訊筆錄及臨檢紀錄表時，竟意圖為自己不法之所有，基於概括之
犯意，於會同許順泰清點賭資，共計新台幣（下同）一萬元（金額部分為一萬餘元，
因無法確定正確數額，以整數一萬元計算）。甲○○明知扣案賭資為一萬元，並非二
千六百二十元，竟將「查扣之賭資為二千六百二十元」之不實事項登載於其職務上所
掌之警訊筆錄及臨檢紀錄表等公文書上。並持交第四分局刑事組製作刑事案件報告書
連同許順泰解送台中地檢署偵辦，而行使登載不實之公文書，足以生損害於刑事偵查
、審判之公正性及警察機關公文書之正確性。並藉此方法，將其餘其職務上持有未經
法院宣告沒收之賭資即非公用私有財物，變易持有為所有而侵占入己。再於八十四年
三月二十二日下午三時三十分，在台中市○○○○街二六六號之「大享便利商店」臨
檢，查獲廖正展所有寄放於該處之賭博性電動玩具「金銀豹」一台。經甲○○將之連
同上開賭博機具帶回黎明派出所。由甲○○在該派出所製作廖正展部分之筆錄及清點
賭資。計扣得賭資八千元（金額部分為八千餘元，因無法確定正確數額，以整數八千
元計算）。甲○○以便於繳交台中地檢署贓證物庫為由，要求廖正展將其中四千元硬
幣換成紙鈔。廖正展遂與在外等候之朋友林倉安兌換四千元紙幣交給甲○○。詎甲○
○竟指示廖正展只要交出現金一千二百元紙幣及三十元硬幣，其餘則交還廖正展自行
留下，而直接圖利廖正展。又甲○○明知賭資非僅一千二百三十元，竟將賭資為「一
千二百三十元」之不實事項，登載於其職務上所制作及掌管之警訊筆錄、臨檢紀錄表
等公文書上，並持交台中市警察局第四分局刑事組，制作刑事案件報告書，連同許順
泰解送台中地檢署偵辦，而行使上開登載不實之公文書，足以生損害於刑事偵查、審
判之公正性及警察機關公文書之正確性。並基於為自己不法所有之意圖，以此方法，
將上開查扣因職務上持有，而尚未經法院宣告沒收之賭資，即非公用私有財物四千元
，變易持有為所有，予以侵占入己，並圖利廖正展二千七百七十元。又甲○○與乙○
○二人共同意圖為自己不法之所有，並基於概括之犯意，連續於八十四年三月二十二
日晚間，在台中市○○街三七三號陳讚豐所經營之便利商店臨檢，當場查獲賭博性電
動玩具二台。在黎明派出所清點賭資及製作筆錄、臨檢紀錄表時，陳讚豐因怕留下犯
罪紀錄，而私下央求曾獻堂充當人頭（頂替部分另分由檢察官偵查），曾獻堂因而至
黎明派出所由不知情之甲○○制作警訊筆錄及臨檢紀錄表。迨曾獻堂應訊時，乙○○
清點賭資共計一萬元（因無法確定正確數額，以整數一萬元計算），將裝載賭資硬幣
之布袋及紙袋置於甲○○面前，其餘布袋內之硬幣放在隔鄰之桌子抽屜內，甲○○則
拆開紙袋取出大部分硬幣，僅留一千三百五十元。甲○○與乙○○二人將曾獻堂誤認
為扣案賭博性電動玩具之所有人，又明知扣案賭資為一萬元非僅一千三百五十元，仍
將不實之賭資數額一千三百五十元登載於渠等職務上所掌之曾獻堂訊問筆錄，及臨檢
紀錄表等公文書，並持交第四分局刑事組製作刑事案件報告書，連同曾獻堂解送偵辦
，而行使登載不實之公文書，足以生損害於刑事偵查、審判之公正性及警察機關公文
書之正確性。並將其職務上持有，尚未經法院宣告沒收之賭資，即非公用私有財物八
千六百五十元變易持有為所有侵占入己。八十四年四月二十二日，在台中市○○路○
段四○六號白慶聲所經營之「中友快餐店」臨檢，當場查獲白慶聲所擺設之小瑪琍賭
博性電動玩具二台。甲○○與乙○○遂將白慶聲與查扣之二台電動玩具及賭資帶回黎
明派出所，並會同白慶聲開啟前開二台電動玩具，由乙○○清點結果，實際賭資一台
為五千餘元，另一台為一千餘元，兩台合計七千元（因無法確定正確數額，以整數七
千元計算）。甲○○於製作訊問筆錄及臨檢紀錄表時，白慶聲表示該電動玩具乃是寄
台，由伊一人來承擔太冤枉，甲○○則告以將賭資減為二千一百元，並要求白慶聲將
二千一百元兌換成紙幣。甲○○與乙○○均明知查扣之賭資為七千元而非二千一百元
，竟仍將賭資為「二千一百元」之不實事項登載於渠等職務上所掌之訊問筆錄，及臨
檢紀錄表等公文書，並持交第四分局刑事組製作刑事案件報告書，連同白慶聲解送偵
辦，而行使登載不實之公文書，足以生損害於警察機關公文書之正確性，與刑事偵查
及審判之公正性，其餘部分賭資則退回白慶聲等情。因而將第一審關於此部分之判決
撤銷，改判論處甲○○共同連續依據法令從事公務之人員，連續侵占職務上之非公用
私有財物罪刑；乙○○共同依據法令從事公務之人員，侵占職務上之非公用私有財物
罪刑，固非無見。
惟查：(一)按有罪判決書之事實一欄，為判斷其適用法令當否之準據，應將法院依職權
認定與論罪科刑有關之事實，翔實記載，然後於理由內逐一說明其憑以認定之證據，
並使事實認定、理由說明與其所宣告之主文，相互一致，方為合法。倘若事實認定與
理由說明及宣告之主文，不相一致，均屬判決理由矛盾之當然違背法令，足以構成撤
銷之原因。依原判決認定之事實，甲○○侵占許順泰部分之賭資為七千三百八十元；
侵占廖正展部分之賭資為四千元；與乙○○共同侵占陳讚豐部分之賭資為八千六百五
十元。合計應為為二萬零三十元。但原判決理由內竟謂甲○○所得之財物二萬四千九
百三十元，依法應追繳沒收，並於主文諭知追繳沒收之金額為二萬四千九百三十元，
致事實之記載與理由說明及宣告之主文，不相適合，揆諸前揭說明，自有判決理由矛
盾之違法。又甲○○所為，其主文應諭知「甲○○共同連續依據法令從事公務之人員
，侵占職務上持有之非公用私有財物」，原判決諭示「甲○○共同連續依據法令從事
公務之人員連續侵占職務上之非公用私有財物」，亦有未合。且甲○○所得為現款，
並無追徵價額之問題，原判決理由欄竟謂「如全部或一部無法追繳時，應追徵價額或
以其財產抵償之」（見原判決第十三頁第五行），自欠允洽。(二)按有罪之判決書應記
載事實，所謂事實不僅指犯罪之行為而言，即犯罪之時、日、處所、動機、目的、手
段、結果等與論罪科刑有關之事項，亦應依法認定予以明確之記載，始足為適用法律
之依據。原判決認定甲○○查扣許泰順賭博電動玩具內之賭資一萬元，並非二千六百
二十元，竟將「查扣之賭資為二千六百二十元」之不實事項登載於其職務上所掌之警
訊筆錄及臨檢紀錄表等公文書上，藉此方法，將其餘其職務上持有未經法院宣告沒收
之賭資即非公用私有財物，變易持有為所有而侵占入己等情。對於所侵占入己之金額
究竟多少，並未明白記載。另對於上訴人二人圖利白慶聲部分，事實欄內，亦僅記載
「其餘部分賭資則退回白慶聲」，圖利之數額未明白記載，均有未當。而原判決並未
認定上訴人二人有侵占白慶聲賭資之行為，理由欄竟謂「侵吞白慶聲賭資事實」云云
（見原判決第十頁第三行），自有判決理由矛盾之違法。(三)依原判決認定之事實，上
訴人二人於彼等職務上所掌之訊問筆錄及臨檢紀錄表等公文書，為不實之登載，並持
交第四分局刑事組製作刑事案件報告書，連同查獲之人犯解送偵辦，而行使登載不實
之公文書，足以生損害於刑事偵查、審判之公正性及警察機關公文書之正確性等情。
但並未適用刑法第二百十六條、第二百十三條之規定，論處上訴人二人行使不實公文
書罪，自有不適用法則之違法。(四)原判決認定甲○○竟指示廖正展只要交出現金一千
二百元紙幣及三十元硬幣，其餘則交還廖正展自行留下，而直接圖利廖正展等情。理
由內引用證人廖正展於偵查中所供：「……警員有叫我換四千元的大鈔，我只有給警
員一千二百元，他拿給我硬幣後，我交給門外等候的林倉安帶走，實際上繳交的是一
千二百元，……同意我只給一千二百元的是甲○○」等語，為論處甲○○罪刑之證據
之一。事實記載之金額為一千二百三十元，廖正展於偵查中所供之金額為一千二百元
，致認定之事實與理由之說明不相適合，難認適法。上訴意旨均執以指摘原判決不當
，非無理由，應認仍有發回更審之原因。
據上論結，應依刑事訴訟法第三百九十七條、第四百零一條，判決如主文。
中      華      民      國     九十     年      三      月      八      日
                              最高法院刑事第七庭
                                  審判長法官  吳  雄  銘
                                        法官  池  啟  明
                                        法官  石  木  欽
                                        法官  郭  毓  洲
                                        法官  吳  三  龍
      右正本證明與原本無異
                                              書  記  官
中      華      民      國     九十     年      三      月     十二     日


司法院資訊處製作；財團法人民間司法改革基金會備份。
